【裁判字號】    90,台上,2720
【裁判日期】    900503
【裁判案由】    偽造文書
【裁判全文】
最高法院刑事判決                                九十年度台上字第二七二○號
    上  訴  人  甲○○
右上訴人因盧林求自訴偽造文書案件，不服台灣高等法院高雄分院中華民國八十八年
三月十一日第二審判決（八十七年度上訴字第一六六三號，自訴案號：台灣高雄地方
法院八十六年度自字第六七二號），提起上訴，本院判決如左：
    主  文
原判決撤銷，發回台灣高等法院高雄分院。
    理  由
本件原判決認定上訴人甲○○於民國八十四年五月十五日、八月五日，八十五年二月
二十日，陸續召集如原判決附表編號一、二、三之民間互助會，自任會首，因曾受其
他會員倒會，且其經營之企業，營業狀況不佳，竟意圖為自己不法之所有，基於概括
之犯意，自八十五年八月十五日起，由上訴人主持原判決附表編號一至三之互助會開
標時，冒用會員名義，在紙上填載會員名字及金額，用以表示該會員參與競標，於得
標後，向各該互助會之活會會員佯稱被冒標之會員得標（對被冒標者則稱係他人得標
），使各該期之活會會員及被冒標者，均陷於錯誤，如數繳交會款，足以生損害於被
冒標之會員及其他活會會員，而詐得會款（犯罪時間、被冒標會員名義及詐得之會款
如原判決附表編號一至三之所示）。嗣於八十五年十月十日、八十六年一月二十五日
，明知週轉困難，承前詐欺之概括犯意，施用詐術召集如原判決附表編號四、五之互
助會，每會為新台幣（下同）一萬元、五千元，上訴人就原判決附表編號四部分，亦
參加一會，使區吉華及參加原判決附表編號四、五之互助會會員陷於錯誤，繳交首會
會錢後，上訴人即於八十六年三月十日就編號四之互助會以三千一百元（內標制）得
標，使該會當期各活會會員陷於錯誤繳納會錢（詐取金額如原判決附表四、五所示）
，旋於八十六年六月二十五日將其所召集之前揭各互助會予以止會，前揭被冒標會員
及其他參加之會員，始知受騙等情。因而撤銷第一審不當之判決，改判依牽連犯（刑
法第二百十六條、第二百十條、第三百三十九條第一項）從一重仍論處上訴人連續行
使偽造私文書，足以生損害於他人罪刑（處有期徒刑三年），固非無見。
惟查：(一)刑事訴訟法第一百五十六條第二項規定，被告雖經自白，仍應調查其他必要
之證據，以察其是否與事實相符。立法之目的乃欲以補強證據擔保自白之真實性；亦
即以補強證據之存在，藉之限制自白在證據上之價值。本件上訴人雖在檢察官偵查時
自白以盧清富、林春貴名義冒標會款（見偵字第一七○二○號卷第三十三頁），惟其
自白是否與事實相符，檢察官偵查中以至第一審及原審，始終均未傳喚盧清富、林春
貴到庭調查，亦未在原判決理由內說明上訴人有冒盧清富、林春貴名義之補強證據，
即遽認上訴人該部分之犯罪，難謂無調查有所未盡之違法。(二)按詐欺罪之構成要件，
除意圖為自己或第三人不法之所有外，並須施用詐術，使人陷於錯誤，而交付財物，
始足當之。原判決附表編號四、五明上訴人邀集會員起會日期為八十五年十月十日
、八十六年一月二十五日，惟迄至八十六年六月二十五日始予以止會，為原判決所認
定之事實。依憑此一事實，上開二會，似已各標會七次、四次，衡情是否得認該部分
上訴人於召集會員之際，即有詐欺之故意，殊堪研求。實情如何，與上訴人有無該部
分之犯罪攸關。原審就此未進一步詳查審究明白，逕以上訴人就該部分，亦有詐欺為
由，遽為上訴人不利之認定，亦有可議。上訴意旨指摘原判決為違背法令，非無理由
，應認有撤銷發回更審之原因。又案經發回，關於原判決理由七無從併予審理部分，
併注意及之。
據上論結，應依刑事訴訟法第三百九十七條、第四百零一條，判決如主文。
中      華      民      國     九十     年      五      月      三      日
                              最高法院刑事第十一庭
                                  審判長法官  陳  炳  煌
                                        法官  陳  正  庸
                                        法官  楊  商  江
                                        法官  陳  世  雄
                                        法官  吳  信  銘
      右正本證明與原本無異
                                              書  記  官
中      華      民      國     九十     年      五      月      十      日


司法院資訊處製作；財團法人民間司法改革基金會備份。
